臺灣嘉義地方法院民事簡易判決
111年度嘉簡字第214號
原      告  京城商業銀行股份有限公司

法定代理人  戴誠志  
訴訟代理人  周子幼  
被      告  莊何鳳  
            莊文堂  
            莊淑美  
            莊淑梅  
受告知人    莊嘉惠  


上列當事人間請求代位分割共有物事件，本院於民國111年4月29
日言詞辯論終結，判決如下：
    主  文
被代位人莊嘉惠與被告公同共有如附表一所示之不動產，由被代
位人莊嘉惠與被告依如附表二「應繼分比例」欄所示分割為分別
共有。
訴訟費用由兩造按如附表二「訴訟費用負擔比例」欄所示比例負
擔。　　
    事實及理由
一、被告經合法通知，均未於言詞辯論期日到場，核無民事訴訟
    法第386條所列各款情形，爰依原告之聲請，由其一造辯論
    而為判決。
二、原告主張：被代位人莊嘉惠積欠原告新台幣（下同）1,241,
    104元及自民國90年3月6日起至清償日止，按年息百分之10.
    74計算之利息，暨自90年3月6日起至清償日止，按上開利率
    百分之20計算之違約金，暨已核算未受償之違約金88,900元
    、督促程序費用129元未償。經查，如附表一所示之不動產
    （下稱系爭不動產）為被代位人莊嘉惠及被告公同共有，應
    繼分比例如附表二所示。系爭不動產並無不能分割之情形，
    因被代位人莊嘉惠已陷於無資力，而怠於行使分割系爭不動
    產之權利，致原告無法就其繼承之應繼分取償，原告為保全
    債權之必要，本於債權人之地位，自得代位莊嘉惠請求分割
    系爭不動產，以終止繼承人間之公同共有關係。又系爭不動
    產倘依各共有人之應有部分比例，以原物分配方式逐一分割
    ，將使分割後之土地過於零碎，分割後各共有人所分配之土
    地面積減少，顯然不利於日後利用，難以發揮其經濟上之利
    用價值。若將系爭不動產以原物分配予部分共有人，對於未
    受分配或不能按其應有部分受分配之共有人，予以金錢補償
    ，然各共有人對於金錢補償之標準或有不同，故兼採分割及
    金錢補償之方式亦未必妥適。然若採變價方式分割系爭不動
    產，一可徹底消滅共有關係，二可維持系爭不動產整體完整
    性，不致因原物分割而減損價額，三可避免因原物分割而使
    各共有人分得面積細瑣零碎之土地，造成管理使用收益之困
    擾，無法發揮土地最大經濟效用及價值。從而，原告主張本
    件以變價之方式分割應較為適當，且有利於全體共有人。爰
    依民法第242條、第823條第1項前段、第824條第2項第2款規
    定，提起本件訴訟等語。並聲明：請求被代位人莊嘉惠及被
    告就如附表一所示之土地准予變價分割，所得價金並按如附
    表二之應繼分比例分配之（本院卷第45頁）。
三、被告經合法通知，均未於言詞辯論期日到場，亦未提出書狀
    作何聲明或答辯。
四、法院之判斷：
㈠、原告主張莊嘉惠與被告公同共有系爭不動產，應繼分比例如
    附表二「應繼分比例」欄所示，原告對於莊嘉惠尚有前揭債
    權未獲清償等情，業據其提出本院89年度嘉院昭民執簡字第
    3545號債權憑證、系爭不動產登記謄本（本院卷第11至20頁
    ）等件為證，並有本院依職權調取之系爭不動產土地建物查
    詢資料（本院卷第71至72頁）可參。被告已於相當時期受合
    法通知，無正當理由未到場，亦未提出任何書狀作何聲明及
    陳述，依民事訴訟法第280條第3項前段準用同條第1項前段
    之規定，視同自認，堪信原告之主張為真實。
㈡、按債務人怠於行使其權利時，債權人因保全債權，得以自己
    之名義，行使其權利。但專屬於債務人本身者，不在此限。
    民法第242條定有明文。此項代位權行使之範圍，就同法第2
    43條但書規定旨趣推之，並不以保存行為為限，凡以權利之
    保存或實行為目的之一切審判上或審判外之行為，諸如假扣
    押、假處分、聲請強制執行、實行擔保權、催告、提起訴訟
    等，債權人皆得代位行使（最高法院69年台抗字第240號裁
    判意旨參照）。換言之，法條並未限制債權人所得代位行使
    債務人權利之種類，故無論物權、債權或形成權、請求權均
    得代位行使之。是本件原告為保全債權，應得代位莊嘉惠提
    起本件分割系爭不動產之訴。
㈢、按共有物之分割，依共有人協議之方法行之。分割之方法不
    能協議決定，法院得因任何共有人之請求，命為下列之分配
    ：一、以原物分配於各共有人。但各共有人均受原物之分配
    顯有困難者，得將原物分配於部分共有人。二、原物分配顯
    有困難時，得變賣共有物，以價金分配於各共有人；或以原
    物之一部分分配於各共有人，他部分變賣，以價金分配於各
    共有人。民法第824條第1項、第2項定有明文。上開規定，
    於公同共有物之分割準用之，民法第830條第2項亦有明定。
    次按民法第1164條規定繼承人得隨時請求分割遺產，該條所
    稱之「得隨時請求分割」，依同法第829條及第830條第1項
    規定觀之，自應解為包含請求終止公同共有關係在內，俾繼
    承人之公同共有關係歸於消滅而成為分別共有，始不致與同
    法第829條所定之旨趣相左，庶不失繼承人得隨時請求分割
    遺產之立法本旨。換言之，終止遺產之公同共有關係，既應
    以分割方式為之，將遺產之公同共有關係終止改為分別共有
    關係，性質上自亦屬分割遺產方法之一（最高法院82年度台
    上字第748號、85年度台上字第1873號、93年度台上字第260
    9號裁判意旨參照）。又共有物分割之方法，固可由法院自
    由裁量，不受共有人主張之拘束，但仍應斟酌當事人之聲明
    、共有物之性質、經濟效用及全體共有人利益等，以為
　　公平裁量。查本件原告雖主張變價分割，惟如僅為清償共有
    人之一即莊嘉惠之債務，即逕將系爭不動產全部變價分割後
    取償，將使其餘共有人即被告有喪失所有權之虞，且系爭不
    動產一旦分割為分別共有後，原告本即得另經強制執行程序
    ，達成就莊嘉惠債務受償目的，是衡量其目的與手段間之相
    當性後，認變價分割顯非適當之分割方法。本院審酌系爭不
    動產之財產性質，以原物分配於各共有人並無困難，且尚不
    致影響系爭不動產之使用效益及經濟價值，亦不損及被告之
    利益，是本院審酌上述系爭不動產之財產性質、經濟效用及
    兩造之利益等情，認系爭不動產由被代位人莊嘉惠及被告按
    如附表二所示應繼分比例分割為分別共有，應為適當，爰定
    分割方法如主文第1項所示。
五、綜上所述，原告依民法第242條、第823條等規定，代位莊嘉
    惠訴請被告分割系爭不動產，為有理由，應予准許。
六、按因共有物分割、經界或其他性質上類似之事件涉訟，由敗
    訴當事人負擔訴訟費用顯失公平者，法院得酌量情形，命勝
    訴之當事人負擔其一部，民事訴訟法第80條之1定有明文。
    而裁判分割共有物乃形成訴訟，法院決定共有物分割之方法
    時，應斟酌何種分割方法較能增進共有物之經濟效益，並兼
    顧全體共有人之利益，以決定適當之分割方法，不受原告聲
    明之拘束，亦不因何造起訴而有不同。又代位分割共有物之
    訴，係由原告以自己名義主張代位權，以保全債權為目的而
    行使債務人之共有物分割請求權，原告與被告之間實屬互蒙
    其利。是以，原告代位被代位人提起本件分割共有物之訴雖
    有理由，惟本院認關於訴訟費用之負擔，仍應如附表二所示
    比例由兩造分別負擔，始屬公允，爰諭知如主文第2項所示
    。
七、本件雖係屬民事訴訟法第427條第1項規定之簡易訴訟事件，
    所為被告敗訴之判決，然該判決內容性質上不適宜為假執行
    ，爰不依職權宣告假執行，附此說明。
八、訴訟費用負擔之依據：民事訴訟法第79條、第80條之1、第8
    5條第1項但書。　　　　　　
中　　華　　民　　國　　111 　年　　5 　　月　　13　　日
                          臺灣嘉義地方法院嘉義簡易庭
                                  法　官　陳美利
以上正本係照原本作成。
如對本判決上訴，須於判決送達後20日內向本庭（嘉義市文化路
308之1號）提出上訴狀（均須按他造當事人之人數附繕本）。如
委任律師提起上訴者，應一併繳納上訴審裁判費。
中　　華　　民　　國　　111 　年　　5 　　月　　13　　日
                                  書記官  林金福
附表一：
編號 不動產坐落 權利範圍 1 嘉義縣○○鄉○○段○○○段000地號土地 公同共有1分之1 
附表二：
編號 繼承人 應繼分比例 訴訟費用負擔比例 1 莊嘉惠 5分之1 5分之1（由原告負擔） 2 莊何鳳 5分之1 5分之1 3 莊文堂 5分之1 5分之1 4 莊淑美 5分之1 5分之1 5 莊淑梅 5分之1 5分之1